【裁判字號】    98,消債更,146
【裁判日期】    980424
【裁判案由】    更生事件
【裁判全文】
臺灣臺北地方法院民事裁定           98年度消債更字第146號
聲  請  人
即債務人    甲○○
上列聲請人因消費者債務清理事件聲請更生，本院裁定如下：
    主  文
更生之聲請駁回。
聲請費用由聲請人負擔。
    理  由
一、按「聲請更生或清算不合程式或不備其他要件者，法院應以
    裁定駁回之，但其情形可以補正者，法院應定期間先命補正
    」，消費者債務清理條例第8條定有明文。又「債務人與金
    融機構協商成立者，不得聲請更生或清算。但因不可歸責於
    己之事由，致履行顯有重大困難者，不在此限」；「本條例
    施行前，債務人依金融主管機關協調成立之中華民國銀行公
    會會員辦理消費金融案件無擔保債務協商機制與金融機構成
    立之協商，準用前項之規定」，復為消費者債務清理條例（
    下稱債清條例）第151條第5項、第6項所明定。
二、聲請意旨略以：伊有不能清償債務情事，前已提出債權人清
    冊，以書面向最大債權金融機構請求共同協商債務清償方案
    ，協商成立並約定每月償還新臺幣（下同）31,806元，聲請
    人4年還款金額1,728,000元，佔債務總額38%。聲請人因家
    庭關係致債務纏身，遭強制執行時已達近7年，執行金額250
    萬元仍負債累累，且聲請人已年近62歲，希望能在4年內清
    償債務，聲請人現有房屋土地現值481,200元，債務總額5,8
    95,190元，聲請人月收入為89,489元，每月支出達52,802
    元，因聲請人於91年時即遭債權人扣薪1/3，原協商時以為
    所有債權人（民間借款）皆會參與共同協商，卻遭協商時之
    中國信託銀行拒絕，聲請人薪資扣稅後實領僅8萬餘，以每
    月支出55,257元，剩餘金額無法繼續履行原協商條件，顯因
    非可歸責於己之事由致履行有重大困難，且其無擔保或無優
    先權之債務總額未逾1200萬元，復未經法院裁定開始清算程
    序或宣告破產，爰聲請准予更生云云。
三、經查：
（一）聲請人陳稱其曾於條例施行前，與各債權銀行就無擔保債
      務成立協商，然該協商有因非可歸責於債務人事由，致履
      行顯有重大困難之情事等情。按依債務人與金融機構協商
      成立者，除非因不可歸責於己之事由，致履行顯有重大困
      難，否則不得聲請更生或清算，債清條例第151條第5項規
      定甚明。是債務清償方案成立後，固由債務人按其條件履
      行，惟需於其後發生情事變更，在清償期間收入或收益不
      如預期，致該方案履行困難甚或履行不能，因不可歸責於
      己，始能聲請更生或清算。此項規定旨在避免債務人任意
      毀諾已成立之協商，濫用更生或清算之裁判上債務清理程
      序，蓋以債務清償方案係經當事人行使程序選擇權所為之
      債務清理契約，債務人應受該成立之協議所拘束。債務人
      既已與金融機構協商成立，如認該協商方案履行有其他不
      適當情形，自仍應再循協商途徑謀求解決。
（二）聲請人固陳稱其每月必要支出達52,802元，包含租金19,0
      00元，保險費3,562元、家庭生活支出（水、電、瓦斯及
      電話費平均3,200元）、公保及勞健保等2,040元、生活費
      9,000元、交通費（臺北至桃園工作往返車資）3,000元、
      房屋貸款13,000元等情，然按消費者債務清理條例之立法
      目的，乃在使陷於經濟上困境之消費者，得藉由更生或清
      算程序，清理債務，以妥適調整其與債權人之權利義務關
      係，並非一方面減輕債務人負擔，又得令債務人保持其舊
      有之生活水平，是債務人如有不能清償債務或有不能清償
      之虞等情事，其生活程度自應受相當之限制，否則對債權
      人即屬不公。查，即便聲請人確遭強制執行扣薪資1/3，
      聲請人每月亦尚有59,659元之收入；又聲請人工作地點係
      位於桃園縣之龍華科技大學任教，自無在租金較為高昂之
      臺北市○○路租賃房屋之必要；又聲請人僅自身一人，並
      無其他需扶養之人，如以臺北市最低生活費為14,152元計
      算，扣除該費用後，聲請人尚有4萬餘元可供其清償債務
      。即便聲請人每月仍按月繳納其房屋貸款13,000元，亦尚
      有能力清償聲請人與債權銀行之協商款項。
（三）又聲請人雖陳稱有非可歸責於己之事由致履行協商有重大
      困難云云，然查，本件聲請人與債權銀行係於95年9月4日
      達成協議，有聲請人所提出之協議書影本可查。聲請人雖
      稱原以為民間借款亦可會同參與協商卻遭中國信託銀行拒
      絕云云，惟縱認聲請人當時確有此誤認，然聲請人在成立
      協商成立時已然明知民間借款部分不能列入協商。另聲請
      人陳稱其遭強制執行，其薪資遭扣款1/3一節，查，依聲
      請人所提出之和春技術學院高雄地方法院執行命令扣款一
      覽表所載，聲請人自91年8月起即遭強制執行扣款，嗣後
      縱有其他債權人參與分配，或其他債權人另行執行時，其
      扣款金額亦多仍在該原扣款1/3範圍內執行，是聲請人於
      與債權銀行達成協商時，即已遭強制執行，此情亦為聲請
      人所明知，此外，聲請人並無其他所謂「非可歸責於已之
      事由致履行有重大困難」之情事，本院參酌上情，尚難認
      聲請人有非可歸責於己之事由致履行協商有重大困難之情
      事。
（四）綜上所述，本件聲請人有固定收入之履行能力，且就協商
      結果毀諾尚無非不可歸責於己致履行顯有重大困難之情事
      。本件聲請更生之要件顯然不備，且又無從補正，依首揭
      條文之意旨，自應駁回其更生之聲請。
四、爰裁定如主文。
中    華    民    國    98    年    4     月    24    日
              民事第二十一庭法      官  蔡政哲
上為正本係照原本作成
如不服本裁定，應於裁定送達後10日內，以書狀向本院提出抗告
，並繳納抗告費新臺幣1,000元
中    華    民    國    98    年    4     月    24    日
                            書  記  官  陳惠娟


司法院資訊處製作；財團法人民間司法改革基金會備份。
